【裁判字號】    96,訴,10036
【裁判日期】    970919
【裁判案由】    損害賠償
【裁判全文】
臺灣臺北地方法院民事判決             96年度訴字第10036號
原      告   金鷹移民國際顧問股份有限公司
法定代理人   甲○○
訴訟代理人   陳明良律師
被      告   乙○○
訴訟代理人   鄒純忻律師
             曾國龍律師
複代理人     鄭至量律師
上列當事人間損害賠償事件，本院於民國97年8 月26日言詞辯論
終結，判決如下：
    主      文
原告之訴及假執行之聲請均駁回。
訴訟費用由原告負擔。
    事實及理由
一、原告起訴主張：
  (一)原告於民國93年9 月1 日與被告成立代辦移民加拿大之委任
    契約，約定採用「投資移民」方式移民，並以原告仲介經內
    政部核准之加拿大國家銀行財務管理公司（National  Bank
    Financial Inc.，下稱加銀公司）發行之投資移民計畫（下
    稱LBG 投資移民計畫）委由原告代辦移民事宜，原告旋依LB
    G 投資移民計畫為被告辦理投資移民事宜，並接獲加拿大駐
    台辦事處於96年6 月8 日通知被告匯款，詎經原告轉知被告
    匯款至加拿大國家銀行時，被告竟拒絕辦理，並採用其他投
    資移民方案完成投資匯款事宜，取得加拿大永久居留簽證。
  (二)按被告簽署不可撤銷之期滿不退還本金方案之授權書予加銀
    公司，交由原告據以代理被告以該加銀公司之移民計畫辦理
    「投資移民」相關事宜，且依系爭委任契約第4 條「手續配
    合」約定：「甲方（按即被告）同意全權授權乙方（按即原
    告）採取一切必要的措施，並全力配合之。諸如簽署送件、
    考察拜會、面談、體檢等及有關必要之匯款、國內外支持文
    件及乙方建議有利於申請之必要步驟」，是被告有遵守該不
    可撤銷約定，並依系爭委任契約第4 條約定，配合原告通知
    匯款予加銀公司代辦銀行之義務，其未依約定按原告仲介之
    LBG 投資移民計畫履行匯款之義務，顯已給付不能，依民法
    第226 條第1 項規定，原告自得請求被告賠償原告因此所受
    之損害。茲原告與加銀公司就LBG 投資移民計畫約定之仲介
    報酬為加拿大幣46,000元，被告違約未採用兩造約定之投資
    移民計畫，將使原告喪失取得該報酬利益之損害，原告依上
    開規定請求被告賠償之，自屬有據。縱認系爭委任契約係存
    在於被告與加銀公司間，原告業自加銀公司受讓其債權，原
    告亦得因債權讓與行使加銀公司之權利請求被告賠償之。
  (三)對被告抗辯之陳述：
  1.兩造成立系爭委任契約時，國內辦理移民業務機構經內政部
    許可之投資移民方案僅LBG 投資移民方案，原告向被告所為
    之說明及所交付之資料均為該投資移民方案，被告亦於同意
    採用後，與原告簽訂系爭委任契約，並簽署不可撤銷授權書
    同意不撤銷其承諾，被告最終未以該LBG 投資移民計畫辦理
    ，即屬違約，被告抗辯加拿大政府核准之移民投資計劃方案
    甚多，被告選擇其一即可，及其系爭授權書之內容等語，尚
    非可採。
  2.加拿大政府交由原告轉知被告完成匯款之官方文件，載明：
    「若您已與核可之融資機構簽訂協議進行投資，請告知該融
    資機構您已收到本通知，以便該融資機構開始處理您的匯款
    程序」等語（If you  have  already  made arrangements
    with   an   approved  facilitator  to  process  your
    investment,  please inform them of your receipt this
    letter so that they can initiate the payment process
    on your behalf.） ，被告既已同意使用LBG 投資移民計畫
    ，並與加銀公司簽立不可撤銷授權書，依加拿大政府上開函
    文，被告即應委由加銀公司代為辦理，該函文並無移民者已
    委任代理人，可違背原委任意旨任意另行委託他人辦理之意
    ，被告曲解其文意，抗辯上開函文表示匯款程序僅需透過核
    可之金融機構辦理即可，並無特別限制等語，自不足採。
  3.「National Bank of Canada 」為加拿大移民局公告投資移
    民之匯款或融資銀行，至「National Bank Financial Inc.
    」則為投資移民方案發行者即代辦融資或匯款機構，被告將
    二者相混，顯有誤會。
  (四)聲明：
  1.被告應給付原告加拿大幣46,000元，及自起訴狀繕本送達翌
    日即96年9 月13日起至清償日止，按年息5%計算之利息。
  2.願供擔保，請准宣告假執行。
二、被告抗辯：
  (一)經核系爭委任契約，原告之主給付義務為「為被告代辦加拿
    大投資移民項目之申請手續」，被告之主給付義務為「支付
    原告報酬」，其餘配合手續，係受任人即原告之給付兼需委
    任人即被告之「協力行為」，僅係被告之對己義務或不真正
    義務，並非委任人之給付義務，被告既已依約給付委任報酬
    ，即已履行其給付義務，自不生給付不能或給付遲延之問題
    ，原告主張被告給付不能致其受有損害等語，洵屬無據。
  (二)系爭委任契約第5 條「中途解約及退費」約定：「甲方（按
    即被告）於申請過程中，因個人原因，如體檢未能通過、有
    犯罪紀錄、自動放棄申請、提供不實資料、拒絕履行此合約
    之各項條款、或於面談時向移民官（移民局）表示放棄或拒
    絕配合該申請項目之規定條件而被移民局拒絕時，則視同甲
    方自動放棄申請，乙方（按即原告）將不退還已收之合約金
    」，由此可知，即使系爭委任契約中途解約，被告應給付原
    告之最高額，亦僅以系爭委任契約合約金為上限。本件被告
    業依約支付合約金，僅未交由原告代為匯款至加銀公司，較
    之「中途解約」明顯輕微，甚或減輕原告受任之事務，依舉
    重明輕之法理，即知原告請求被告賠償其無法自加銀公司取
    得之佣金加拿大幣46,000元（折合新臺幣140 餘萬元），確
    屬無稽。
  (三)系爭委任契約並未明文約定被告必須採用原告所仲介之LBG
    投資移民方案，是以，兩造於簽訂系爭委任契約之真意，並
    未包括被告應採用原告所仲介之LBG 投資移民方案，被告亦
    未因選擇「投資移民」方式移民，即與原告約定採用LBG 投
    資移民方案。原告所提內政部許可函，僅係內政部許可原告
    得仲介加銀公司發行之LBG 計畫，並未要求透過原告辦理加
    拿大投資移民之國人，均須選擇LBG 方案進行匯款。至原告
    為仲介LBG 方案而於國內各大報刊登之廣告及舉辦之說明會
    ，僅係要約之引誘，非契約之一部分。實則，依據加拿大相
    關移民法令規定，欲向加拿大政府以投資方式申請移民之外
    國人，得於加拿大官方網站中所列任何一家已核准之金融機
    構匯款，或直接將投資款匯至加拿大公民暨移民部（下稱CI
    C） ，因此，即使被告委託原告辦理移民相關事項，依據加
    拿大法令，被告仍可選擇非原告仲介之金融機構進行匯款，
    或將該款項直接匯至CIC ，是縱兩造曾約定被告應配合原告
    「有關必要之匯款」，亦僅要求被告應依加拿大政府移民相
    關法令，於法定期間內、法定投資金額下限內，依法定方式
    完成匯款程序，並未約定必須透過LBG 方案進行匯款始為「
    有關必要之匯款」。原告既無法證明兩造曾約定採用LBG 方
    案，被告縱未採用原告所仲介之LBG 方案，亦不構成違約事
    由，其依民法第226 條第1 項規定請求被告賠償損害，自無
    理由。
  (四)被告於系爭委任契約簽訂後始簽署系爭授權書，簽署該授權
    書時係基於信任原告之業務承辦人員，認該授權書僅為辦理
    移民必須簽署之文件，就該授權書係不可撤銷及任意撤銷將
    賠償原告所受損害等毫無所悉，該授權書得否拘束被告，顯
    有疑義。況該授權書係被告簽署予加銀公司，該授權契約存
    在於被告與加銀公司間，與原告無涉，原告尚無相關權利可
    資行使，縱原告事後自加銀公司受讓債權，依民法第297 條
    規定，非經讓與通知，對於被告不生效力，原告現亦無任何
    權利可資行使。
  (五)加拿大政府規定之移民方案，分為聯邦及魁北克省兩種途徑
    ，以聯邦移民方式核准得進行匯款之金融機構為「National
    Bank of Canada」而非「National Bank Financial Inc.」
    （按即加銀公司），加銀公司實係以魁北克省移民方式經核
    准得進行匯款之金融機構，被告當時所採取之移民方式為聯
    邦移民方式，原告竟要求被告委由加銀公司進行匯款，其主
    張加銀公司確為加拿大政府核准之融資機構等語，已有混淆
    視聽之嫌。再者，加拿大政府函文僅通知移民申請人可開始
    進行匯款作業，非如原告所稱係要求被告委由加銀公司辦理
    ，且僅需透過核可之金融機構（甚至直接透過CIC） 辦理即
    可，並無特別之條件限制，此自該函文載明：「雖然這不是
    必要條件，我們還是推薦您採用核可之融資機構所提供之服
    務，這些融資機構都列在我們的網站上」等語即明（Although
    it  is  not a requirement, we recommend that you use
    the  services  of  one  of the apprived facilitators
    listed  on  our  website  at  http ://www.cic.gc.ca/
    english/business /index.htm1），被告既已於法定期間內
    依法定方式將投資款項匯至加拿大，自無何違約情事。
  (六)系爭佣金係指原告與加銀公司簽訂之佣金支付協議書，約定
    原告如介紹客戶利用LBG 投資移民方案，加銀公司即給付原
    告一定比例之酬金，兩造間並無任何要求被告須協助原告向
    加銀公司領取佣金之約定，原告以其無法領取佣金而向被告
    請求損害賠償，亦非合理。
  (七)聲明：
  1.駁回原告之訴及假執行之聲請。
  2.如受不利之判決，願供擔保，請准宣告免為假執行。
三、兩造不爭執之事項：
  (一)兩造於93年9 月1 日簽訂委任合約書，由被告委任原告協助
    辦理有關加拿大投資移民項目之申請手續（本院卷第11頁）
    。
  (二)被告曾簽署不可撤銷之期滿不退還本金方案之授權書予加銀
    公司（本院卷第14-17頁）。
  (三)原告經內政部許可諮詢、仲介加銀公司發行之移民基金名稱
    為LBG加拿大投資移民計畫（本院卷第12-13頁）。
  (四)原告接獲加拿大駐台辦事處於96年6 月8 日通知被告匯款，
    被告未採用原告仲介之LBG 投資移民計畫，而採用其他投資
    移民方案完成投資匯款事宜，取得加拿大永久居留簽證（本
    院卷第18-21頁）。
  (五)被告已依系爭委任契約約定，給付原告合約金新臺幣20萬元
    。
  (六)原告與加銀公司間佣金支付協議，約定原告如介紹客戶利用
    LBG 投資移民計畫，並選擇聯邦方案加拿大幣12萬元貸款型
    ，加銀公司即給付佣金加拿大幣46,000元予原告（本院卷第
    22-23 頁）。
四、得心證之理由：
    原告主張依被告有遵守系爭不可撤銷授權書，並依系爭委任
    契約第4 條約定，配合原告通知匯款予加銀公司代辦銀行之
    義務，其未依約定按原告仲介之LBG 投資移民計畫履行匯款
    之義務，並已取得加拿大永久居留簽證，顯已給付不能，其
    自得依民法第226 條第1 項規定，及本於加銀公司讓與之債
    權，請求被告賠償原告無法獲取佣金加拿大幣46,000元之損
    害等語，為被告所否認，並以前詞置辯，是本件所應審究者
    為；(一)被告有無依原告仲介之LBG 投資移民計畫進行匯款之
    義務？(二)被告未依原告仲介之LBG 投資移民計畫匯款，原告
    得否請求被告賠償其未能自加銀公司獲取佣金之損害？(三)原
    告得否因受讓加銀公司債權，請求被告賠償其未能獲取佣金
    之損害？茲論述如下：
  (一)本件原告主張被告同意採用原告仲介之LBG 投資移民計畫，
    無非係以：兩造簽訂系爭委任契約時，國內辦理移民業務機
    構經內政部許可之投資移民方案，僅原告仲介之LBG 投資移
    民計畫方案，被告簽署不可撤銷之授權書後，係向原告及加
    銀公司承諾採用加銀公司發行之LBG 投資移民計畫為其論據
    ，並提出委任合約書、授權書、內政部許可函、廣告、說明
    書，及舉證人李佩樺為證。惟查：
  1.證人李佩樺自95年5 月間始接辦被告投資移民申請手續，兩
    造簽訂系爭委任契約、決定投資方案，及被告簽署系爭授權
    書之細節，證人李佩樺並未參與，業據證人李佩樺於本院審
    理時，證稱：「2006年5 月開始由我接辦」、「（本件被告
    在簽委任契約及投資方案的情形，你是否了解？）我不清楚
    」等語（本院卷第139 頁背面、第140 頁背面），就兩造是
    否約定被告應依LBG 投資移民計畫進行匯款，證人李佩樺並
    未親自見聞，其所為證言自不足以證明被告同意採用原告仲
    介之LBG 投資移民計畫。
  2.廣告、說明書原屬要約之引誘，倘契約簽訂時，雙方已就廣
    告內容另為斟酌、約定，或未再據原屬「要約引誘」之廣告
    為訂約之說明、洽談，使之成為具體之「要約」，即難謂該
    廣告為要約或當然成為契約之一部（最高法院92年臺上字第
    2694號裁判意旨參照）。本件原告所提之廣告、說明書，其
    上固載有「LBG 投資移民計畫」、「LBG 投資方案」等文字
    （本院卷第86-94 頁），惟原告並未舉證證明被告收受該等
    廣告、說明書，其以該等文書載有「LBG 投資移民計畫」、
    「LBG 投資方案」等文字，主張被告同意採用LBG 投資移民
    計畫，已非可採。且原告縱曾收受該等廣告、說明書，其上
    所載內容亦僅為要約之引誘，兩造事後簽訂之系爭委任契約
    及被告簽署之授權書，既未約明被告應採用LBG 投資計畫，
    並按該計畫進行匯款，按之上開說明，該等廣告、說明書之
    內容難謂為契約之一部，自不得拘束被告。
  3.又原告經內政部許可諮詢、仲介加銀公司發行之移民基金名
    稱為LBG 加拿大投資移民計畫，固有內政部許可函在卷可憑
    （本院卷第12-13 頁），惟此僅係內政部許可原告得仲介加
    銀公司發行之移民基金名稱為LBG 加拿大投資移民計畫，非
    謂被告亦必須按該計畫進行匯款，尚難以內政部許可經營事
    項即遽論被告同意採用LBG 投資移民計畫。
  4.觀諸系爭委任契約、系爭授權書所載，系爭委任契約書僅載
    明被告應配合為必要之匯款（系爭委任契約書第4 條參照，
    本院卷第11頁），系爭授權書僅載明被告委任加銀公司代理
    被告處理一定之事務，以協助被告依聯邦移民投資計畫辦理
    投資相關事宜（本院卷14-17 頁），並未提及被告應按原告
    仲介之LBG 投資移民計畫進行匯款，顯見依系爭委任契約約
    定，被告雖應配合為必要之匯款，惟應以何一方案進行匯款
    ，系爭委任契約、授權書均未約定。而對照加拿大政府通知
    函，其上載明：「若您已與核可之融資機構簽訂協議進行投
    資，請告知該融資機構您已收到本通知，以便該融資機構開
    始處理您的匯款程序」、「雖然這不是必要條件，我們還是
    推薦您採用核可之融資機構所提供之服務，這些融資機構都
    列在我們的網站上」等語（If  you  have  already  made
    arrangements with an approved facilitator to process
    your investment,  please inform them of your receipt
    this  letter  so  that they can initiate the payment
    process  on  your  behalf.） （Although  it is not a
    requirement,  we recommend that you use the services
    of  one  of  the approved facilitators listed on our
    website  at  http: //www.cic.gc.ca/english/business/
    index.htm1.） （本院卷第18頁），依其前後文即知加拿大
    政府推薦投資移民申請者採用CIC 網站上所列經核可之融資
    機構所提供之服務，僅為建議性質，並非必要條件，投資移
    民申請者進行匯款程序之管道，包括其原委任經核可之融資
    機構、CIC 網站所列經核可之融資機構及其他融資機構，僅
    加拿大政府建議投資移民申請者採用經核可之融資機構而已
    ，尚難僅以該通知函載有「如您已與核可之融資機構簽訂協
    議進行投資」等語，即遽論被告僅得依原委任之融資機構，
    或其發行之投資移民計畫進行匯款。是以，系爭委任契約書
    、授權書、加拿大政府通知函，亦無法證明兩造約定被告應
    依原告仲介之LBG 投資移民計畫進行匯款之事實。
  5.承上，原告就兩造約定被告應依原告仲介之LBG 投資移民計
    畫進行匯款，既未舉證以實其說，其主張被告違反依該計畫
    進行匯款之義務等語，即屬無據。
  (二)按債務人之給付兼需債權人之行為，債權人之行為僅為「協
    力行為」，原則上僅係對己義務或不真正義務，並非具有債
    務人給付義務之性質，債權人不為「協力行為」致債務人無
    法提出給付，係屬權利之不行使而受領遲延，除有民法第24
    0 條之適用，債務人得請求賠償提出及保管給付物之必要費
    用，或債務人具有完成工作之利益，並經當事人另以契約特
    別約定，使債權人負擔應為特定行為之法律上義務外，殊不
    負任何之賠償責任（最高法院97年臺上字第360 號裁判意旨
    參照）。經核系爭委任契約，原告之主給付義務為「為被告
    代辦加拿大投資移民項目之申請手續」，被告之主給付義務
    為「支付原告委任合約金」，至諸如：簽署送件、考察拜會
    、面談、體檢、必要之匯款、國內外支持文件等手續配合，
    則為被告之「協力行為」（系爭委任契約第4 條參照，本院
    卷第11頁），尚不具債務人給付義務之性質，是縱認被告必
    要匯款之協力行為係指依LBG 投資移民計畫進行匯款（按：
    原告未能舉證證明被告有依LBG 投資移民計畫進行匯款之義
    務，已如前述），被告不為該行為致原告無法協助被告完成
    加拿大投資移民，亦僅屬被告受領遲延之問題，亦即僅生被
    告自動放棄申請，原告不退還合約金之法律效果而已（系爭
    委任契約第5 條參照，本院卷第11頁），雖原告具有完成工
    作獲取佣金之利益，惟系爭委任契約既未特別約定使被告負
    擔應為該手續配合行為之法律上義務，揆諸前揭說明，被告
    自不因此負任何賠償責任，原告主張被告未依約定按原告仲
    介之LBG 投資移民計畫履行匯款，應賠償其未能獲取佣金之
    損害等語，尚非可採。
  (三)再者，系爭授權書係被告簽署予加銀公司，其權利義務關係
    存在於被告與加銀公司間，尚與原告無涉，原告本無從依該
    協議書對被告有所請求。雖原告另主張其業自加銀公司受讓
    債權，其得行使加銀公司之權利請求被告賠償等語，並提出
    讓與協議書（本院卷第171-177 頁）。惟承前所述，系爭授
    權書僅載明被告委任加銀公司代理被告處理一定之事務，以
    協助被告依聯邦移民投資計畫辦理投資相關事宜（本院卷14
    -17 頁），並未提及被告應依LBG 投資移民計畫進行匯款，
    被告未依該方案進行匯款，難認有何違反系爭授權書情事，
    加銀公司自不得請求被告賠償其損害，原告既受讓加銀公司
    債權，自亦不得對被告有所請求。且被告委任加銀公司代為
    處理者係與融資機構協商貸款條件、簽署貸款協議書等文件
    ，以協助被告依聯邦移民投資計畫辦理投資相關事宜，是縱
    認被告未依LBG 投資移民計畫進行匯款有違反系爭授權書情
    事，加銀公司所受損害應係其因未能受委任可能獲取之報酬
    或利益，而非原告得向加銀公司請求之佣金，原告既未舉證
    證明加銀公司因被告未依LBG 投資移民計畫受有損害（按：
    原告所提讓與協議書為原告、加銀公司製作之文書，其上載
    明加銀公司可獲取佣金加拿大幣28,000元尚不足以證明加銀
    公司受有加拿大幣28,000元之損害），原告一則主張受讓加
    銀公司債權，一則請求被告賠償其未能自加銀公司獲取佣金
    之損害，核屬矛盾，尚難憑採。
  (四)綜上，原告未能舉證證明被告有依LBG 投資移民計畫進行匯
    款之義務，且縱認被告有此義務，亦屬不具債務人給付義務
    性質之協力行為，被告不為該行為，僅屬受領遲延之問題，
    不因此負賠償責任，此外，原告就被告有違反系爭授權書情
    事，及加銀公司因此受有損害，亦未舉證以實其說，其主張
    被告違反系爭委任契約書、系爭授權書約定，其得依民法第
    226 條第1 項規定，及因債權讓與行使加銀公司之權利，請
    求被告賠償其未能自加銀公司獲取佣金之損害，洵非正當，
    不應准許。
五、從而，原告依民法第226 條第1 項規定，請求被告給付加拿
    大幣46,000元，及自起訴狀繕本送達翌日即96年9 月13日起
    至清償日止，按年息5%計算之利息，為無理由，應予駁回。
    原告之訴既經駁回，其假執行之聲請，亦失所附麗，應併予
    駁回。
六、本件事證已臻明確，兩造其餘攻擊防禦方法及所提證據，核
    與本件判決結果不生影響，爰不另一一論述，併予敘明。
七、結論：本件原告之訴為無理由，依民事訴訟法第78條，判決
    如主文。
中    華    民    國    97    年    9     月    19    日
                  民事第二庭    法  官  陳秀貞
以上正本係照原本作成。
如對本判決上訴，須於判決送達後20日內向本院提出上訴狀。
中    華    民    國    97    年    9     月    19    日
                                書記官  劉碧輝


司法院資訊處製作；財團法人民間司法改革基金會備份。
